最高法院刑事判決　　　　　　　　　　　　　　　八十七年度台上字第四四二四號
　　上　訴　人　甲○○
　　選任辯護人　金輔政律師
右上訴人因背信案件，不服台灣高等法院台南分院中華民國八十六年三月十九日第二
審更審判決（八十五年度上更(二)字第四四二號，起訴案號：台灣台南地方法院檢察署
八十二年度偵字第九九○二號），提起上訴，本院判決如左：
    主  文
原判決撤銷，發回台灣高等法院台南分院。
    理  由
本件原判決認定上訴人甲○○與邱錦蘭於民國七十年一月間，合資購買台南市○○段
一八一五號中應有部分八分之二之農地，因二人當時俱無自耕農身分，乃約定由上訴
人以其名義出面向林海鵝、林水木設定權利價值新台幣（下同）一百五十萬元之抵押
權登記予吳金進及上訴人（其中上訴人為三分之二、吳金進為三分之一）以代替農地
所有權之移轉登記，上訴人並於七十年三月二十三日抵押權設定辦妥後，出具承諾書
一紙，承諾他日該筆土地可辦理過戶時，應將合買之其中二分之一登記為邱錦蘭所有
，並將已設定抵押權之他項權利證明書交由邱錦蘭保管，以資取信；嗣該筆土地於七
十三年經重測分割為台南市○○段九八一、九八一之一、九八一之二、九八一之三號
，詎上訴人於八十二年七月間，竟意圖為自己不法之所有，明知該筆土地為伊與邱錦
蘭共有，伊在受託處理該筆土地時，應不能損害邱錦蘭應有部分之權益，仍違背任務
，擅自轉賣予謝國賢，並以抵押權讓與之方式為之，足以生損害於邱錦蘭對上開土地
其後原可取得之應有部分八分之一利益等情；因認第一審判決就背信部分論處上訴人
該罪刑，就使公務員登載不實事項部分，於理由內明犯罪不能證明及不另為無罪諭
知之理由，為無不合，予以維持，駁回上訴人在第二審之上訴。固非無見。
惟查：(一)上訴人於七十年一月十九日以其名義購入之系爭台南市○○段一八一五號旱
地應有部分八分之二，依卷附之不動產買賣契約書記載出賣人係林海鵝（偵查卷第四
十三頁），即嗣後訂立之抵押權設定契約書上所載義務人（債務人）亦係林海鵝，該
抵押權設定契約書內之約定事項第二項亦記載：「本件抵押權設定係權利人向義務人
承買本件土地支付價款之擔保」（偵查卷第三頁正反面）。如果無訛，則與林水木似
無直接關係，乃原判決或認定系爭土地係上訴人與告訴人邱錦蘭合資向林海鵝、林水
木購買，或認定係向林水木購買（原判決正本第三頁及第八頁），且由上訴人與林水
木約定設定抵押權代替所有權移轉云云，核與卷內訴訟資料並不相符。(二)依原判決之
認定，台南郵局第二一九四號存證信函係林水木以林枝樹之名義發函予案外人邱天民
，經查邱天民應非本件系爭不動產之買受人，又邱天民於原審證稱：「開始時我要買
，我把十萬元交給介紹人蘇榮義」，證人林水木亦證稱：「起先是邱天民要買，後來
不買了，吳金進買後，邱天民介紹甲○○來買」（原審卷第二十三頁）。則邱天民如
有交付定金十萬元予案外人林水木，究與本件何干﹖何以得依此推斷本件系爭土地係
邱錦蘭與上訴人合買﹖原判決未說明其所憑之證據及認定之理由，自嫌理由不備。(三)
按科刑之判決書，須將認定之犯罪事實詳記於事實欄，然後於理由內說明其所憑以認
定之證據，以使事實與理由兩相一致，方為合法。本件原判決於事實欄認定上訴人將
系爭土地轉賣予謝國賢，但未於理由內說明其所憑之證據及認定之理由，亦有理由不
備之違法。(四)審閱卷內證據資料，吳金進與上訴人向林海鵝購買之上開農地應有部分
各八分之二，係分別各自購買，以上訴人名義購入之應有部分八分之二，與吳金進購
買部分無關，原判決於理由欄內亦載稱上訴人與告訴人共同出資購入證人林水木（應
係林海鵝）應有部分八分之二，另案外人吳金進亦單獨購買林水木應有部分八分之二
（原判決正本第七頁末行及第八頁第一、二行），乃原判決事實欄竟認定上訴人與告
訴人合資購買之系爭土地（一八一五號應有部分八分之二），上訴人及吳金進以之設
定抵押債權一百五十萬元，以代替農地所有權之移轉等情，顯與卷內證據資料不符，
並有事實與理由矛盾之違誤；本院於第一次判決發回意旨已指明此點，原審僅就案外
人吳金進購入八分之二部分，以抵押權設定方式代替所有權移轉登記之事實，固已釐
清，就系爭土地（即上訴人名義購入之應有部分八分之二）何以設定債權額一百五十
萬元予上訴人及吳金進部分，仍未查明，致瑕疵依然存在，自無可維持。上訴意旨執
以指摘原判決關於背信部分不當，非無理由，應認原判決該部分仍有撤銷發回更審之
原因。至於使公務員登載不實罪部分，因檢察官起訴書認與發回部分有牽連犯之審判
上不可分關係，應予一併發回。又本件雖屬刑事訴訟法第三百七十六條第五款所列之
案件，惟於修正刑事訴訟法施行前，原得上訴於第三審法院，且已繫屬於法院，依刑
事訴訟法施行法第五條第一項規定，仍應依施行前之法定程序終結之，併此明。
據上論結，應依刑事訴訟法第三百九十七條、第四百零一條，判決如主文。
中      華      民      國    八十七    年     十二     月    二十四    日
                              最高法院刑事第十庭
                                  審判長法官  曾  有  田
                                        法官  林  永  茂
                                        法官  陳  宗  鎮
                                        法官  劉  介  民
                                        法官  魏  新  和
      右正本證明與原本無異
                                              書  記  官
中      華      民      國    八十七    年     十二     月     三十     日
